【裁判字號】    98,抗,582
【裁判日期】    981105
【裁判案由】    聲明異議
【裁判全文】
臺灣高等法院臺中分院民事裁定           98年度抗字第582號
抗  告  人  庚○○
            乙○○
            戊○○
            丙○○
            己○○
            辛○○
            甲○○
相  對  人  台灣金聯資產管理股份有限公司
法定代理人  丁○○
上列當事人間因請求清償債務強制執行聲明異議事件，抗告人對
於民國98年8月31日臺灣彰化地方法院98年度事聲字第12號所為
裁定提起抗告，本院裁定如下：
    主    文
原裁定關於撤銷戊○○、丙○○、己○○、辛○○、甲○○就原
法院民事執行處於民國九十八年五月二十日就九十七年度執字第
二九一三一號清償債務執行事件拍賣公告附表所示編號二十一、
二十二、二十五、二十六、二十八、三十之土地所為拍定處分部
分廢棄。
上開廢棄部分，相對人在原法院之聲明（異議）駁回。
庚○○、乙○○抗告部分駁回。
抗告程序費用由抗告人庚○○、乙○○負擔二分之一，餘由相對
人負擔。
    理    由
一、本件相對人在原審聲明異議意旨略以：原法院民事執行處97
    年度執字第29131號清償債務執行事件，於民國（下同）98
    年5月20日進行第二次拍賣程序，其拍賣條件為分別標價、
    分別拍賣，其中坐落彰化縣彰化市○○段1476（編號14）、
    1478（編號16）、1482（編號20）、1483（編號21）、1484
    （編號22）、1487（編號25）、14 88（編號26）、1490（
    編號28）、1492（編號30）等地號土地，由林條章、蔡尚督
    及抗告人戊○○、丙○○、己○○、辛○○、甲○○等人拍
    定，其餘土地則未拍定；經相對人即異議人調閱相關地籍圖
    謄本檢視結果，其餘未拍定土地因該次拍賣結果，均面臨無
    路出入之窘境，嚴重影響未拍定土地之價值；惟原法院民事
    執行處司法事務官於98年6月4日所為裁定竟駁回異議人之聲
    明異議，爰於法定期間提起聲明異議（抗告），聲明應撤銷
    原拍定程序、停止核發不動產權利移轉證書，並變更拍賣條
    件為分別標價、合併拍賣等語。
二、原裁定意旨略以：
（一）按土地及其地上建築物，固得單獨為交易之標的，惟二者
      如同為債務人所有，應合併查封拍賣（強制執行法第75條
      第3項參照）。此規定之立法意旨，乃著眼於二者使用上
      有相互依存及密切不可分離之關係，並避免因執行拍賣結
      果，使二者所有人各異時，徒增糾紛，對於社會經濟亦生
      不利益。準此規定，土地與道路（用地）在使用上有相互
      依存及密切不可分離之關係存在，且二者同為債務人所有
      時，亦應為同一解釋。換言之，即應合併查封拍賣，而不
      得分別標價、分別拍賣，以避免造成土地拍定人面臨無路
      出入之窘境。再按強制執行程序中，執行法院就執行標的
      物之拍賣，為買賣之一種，買受人所出之最高價，一經執
      行法院為拍定之意思表示，買賣契約即為成立。但如其拍
      定有民法無效或得撤銷之原因，非不得於執行程序終結前
      ，撤銷已拍定之執行程序。末按「法律行為，係乘他人之
      急迫、輕率或無經驗，使其為財產上之給付或為給付之約
      定，依當時情形顯失公平者，法院得因利害關係人之聲請
      ，撤銷其法律行為或減輕其給付。前項聲請，應於法律行
      為後1年內為之。」，民法第74條定有明文。
（二）經查：原法院民事執行處97年度執字第29131號清償債務
      執行事件，於98年5月20日進行第二次拍賣程序，其拍賣
      條件為分別標價、分別拍賣，其中坐落彰化縣彰化市○○
      段1476、1478、1482、1483、1484、1487、1488、1490、
      1492等地號土地，由由林條章、蔡尚督及抗告人戊○○、
      丙○○、己○○、辛○○、甲○○等人拍定，但尚未核發
      不動產權利移轉證書，其執行程序尚未終結，至於其餘未
      拍定土地業據異議人撤回執行等情，業經原審調取該執行
      卷宗，查明屬實。次查：上開執行事件共查封拍賣債務人
      鈞威建設科技能源股份有限公司、顧嬌梅所有30筆土地，
      其使用分區均為山坡地保育區丙種建築用地，其使用現狀
      除1475、1746、1477地號土地供道路使用，其餘均長滿雜
      草或雜木；依其路地及基地配置相對位置以觀，顯見債務
      人欲將該等基地規劃建設成集合住宅，並以其餘路地供作
      對外聯絡途徑；其中已拍定之1478、1482、1483、1484、
      1487、1488、1490、1492地號土地均面臨道路；但其餘未
      拍定之1459、1462、1463、1467、1468、1479、1480、14
      81、1485、1486、1489、1491地號等土地均未面臨道路，
      因拍賣結果而變成袋地；尤以上揭30筆土地惟一聯外道路
      位於西側1445地號土地上，向西可接通彰化市○○○路；
      其中拍定人林條章竟僅以新台幣（下同）36萬1000元之代
      價，拍得1476地號土地最關鍵之道路出口路地，客觀上可
      阻絕其餘28筆土地接通彰化市○○○路；其餘拍定人所拍
      定之1478、1482、1483、1484、1487、1488、1490、1492
      地號土地，客觀上亦可阻絕1479、1480、1481、1485、14
      86、1489、1491地號等土地，對外聯絡，均造成其餘拍定
      及未拍定之土地，嗣後難以利用及拍賣，此情各有相關地
      籍圖、現場照片、拍賣公告、不動產拍賣紀綠等附於該執
      行卷宗可稽。準此，上揭30筆土地使用上既具有相互依存
      及不可分離之關係存在，自應合併拍賣，始為正辦。況且
      ，拍定人林條章竟僅以36萬1000元之代價，拍得1476地號
      土地最關鍵之路地，客觀上可輕易阻絕其餘28筆土地對外
      聯絡途徑；其餘拍定人亦以數十萬元不等之代價拍得各該
      土地，客觀上可輕易阻絕其餘未拍定土地對外聯絡途徑。
      以此等拍定價格得標，相較於上揭30筆土地經鑑價結果，
      其總價值逼近3千萬元，足見該拍賣行為難謂公平適當，
      顯然該當於民法第74條第1項規定。原法院民事執行處未
      見及此，竟裁定駁回本件相對人即異議人撤銷拍定處分之
      聲明，揆諸前開規定，即有未合，應予廢棄，爰裁定將原
      法院民事執行處於98年5月20日就九十七年度執字第二九
      一三一號清償債務執行事件拍賣公告附表所示編號十四、
      十六、二十、二十一、二十二、二十五、二十六、二十八
      、三十之土地所為拍定處分撤銷，其餘異議駁回云云。（
      本院按：原裁定之相對人林條章並未對原裁定伊不利之部
      分，聲明不服提起抗告：另本件之相對人台灣金聯資產管
      理股份有限公司對原裁定駁回伊其餘異議不利之部分，亦
      未聲明不服提起抗告，此部分均已確定，合先敘明）。
三、關於本件抗告人戊○○、丙○○、己○○、辛○○、甲○○
    部分抗告意旨略以：
    原法院民事執行處97年度執字第2913l號強制執行事件，係
    由本件相對人向原法院民事執行處聲請強制執行、並經會同
    勘查估價，歷經第一次拍賣無人投標，相對人並於第一次拍
    賣無人投標時放棄承受權利。原法院民事執行處於98年5月
    20日第二次公告投標當時，此時因金融風暴關係，民眾購買
    意願低，抗告人於第二次拍賣係屬正常法拍標購價位，相對
    人係專業資產管理公司且位居國內領導地位，怎能於拍定後
    覺得行情或價位不理想就主張撤銷原法院民事執行處所為拍
    定之處分，此種行為不符社會一般的期待、嚴重殘害法院之
    誠信，破壞拍賣市場交易之秩序，原法院不察，竟予裁定准
    將原法院民事執行處於民國98年5月20日就九十七年度執字
    第二九一三一號清償債務執行事件拍賣公告附表所示編號二
    十一、二十二、二十五、二十六、二十八、三十之土地關於
    伊等所為拍定處分撤銷，於法即有未合，爰於法定期間提起
    抗告，請求廢棄原裁定上開不利於伊之部分等語。
四、本院查，按建築物及其基地同屬於債務人所有者，「得」併
    予查封、拍賣，強制執行法第75條第3項定有明文。原裁定
    認：按土地及其地上建築物，固得單獨為交易之標的，惟二
    者如同為債務人所有，「應」合併查封拍賣云云，於法即有
    未合。次查，本件執行標的為彰化縣彰化市○○段1459地號
    等30筆土地，則本件拍賣標的筆數眾多，若行合併拍賣，上
    開30筆土地第一次拍賣之最低拍賣總價格高達2千6百43萬元
    ，此有原法院民事執行處第一次拍賣之公告及函稿暨所刊登
    之報紙在卷可稽，其合計價金甚鉅，依常情合併拍賣必定導
    致投標意願降低，且現逢經濟蕭條時節，期有雄厚資力者一
    次投標應買該全部土地之機會甚微，祇是徒勞進行拍賣程序
    ，債權人之債權既難以受償，且累增執行費用，於債務人亦
    屬不利益；反之，若行分別拍賣，則較易吸引有能力者投標
    應買，並順行變價償債之有益程序，又若有資力且欲取得多
    筆標的者，亦可同次就多筆標的出價投標買受，此於法律並
    無限制，是以分別拍賣較能達到執行獲償之效果。再者，本
    件強制執行事件進行第一次及第二次拍賣程序前，皆經原法
    院民事執行處公告並通知本件相對人即聲明異議人其拍賣時
    間及條件，然本件相對人於拍賣前就拍賣條件中所載之上開
    土地「分別標價」、「分別拍賣」一節均未提出任何異議或
    請求停止拍賣，顯然其對於拍賣條件內容並無反對之表示；
    況本件除於第二次拍賣時已拍定之彰化縣彰化市○○段1476
    地號等9筆土地外，其餘未賣出之土地仍應續行拍賣程序，
    而該未拍定土地於接續之拍賣程序中，猶有賣出之可能，且
    或係由已拍定之系爭土地之買受人續予投標買受，則本件相
    對人謂因第二次拍賣結果致未拍定土地無出入道路，而嚴重
    影響其價值，殊嫌率斷；且縱使本件相對人所述為真，將來
    其餘不臨路土地亦可經由確認通行權之訴訟達到對外通行之
    目的，即該土地非無從為經濟上之利用，因此本件相對人嗣
    後以上開理由主張撤銷系爭98年5月20日之拍定程序，即將
    本件關於本件抗告人戊○○、丙○○、己○○、辛○○、甲
    ○○部分於原法院民事執行處在98年5月20日就九十七年度
    執字第二九一三一號清償債務執行事件拍賣公告附表所示編
    號二十一、二十二、二十五、二十六、二十八、三十之土地
    關於伊等所為拍定處分部分予以撤銷，顯屬無據。況本件相
    對人台灣金聯資產管理股份有限公司係承財政部對金融機構
    應儘速降低逾放比率，改善經營體質，透過銀行公會之協助
    ，邀約卅家銀行及三家票券公司集資，所設立國內第一家專
    責協助金融機構處理不良債權之資產管理公司，「拍賣」亦
    為該公司之經營業務項目，此亦有網路查詢資料一紙在卷可
    稽，故相對人對於拍賣業務並非屬無經驗之人，洵無疑義。
    又查，依強制執行法所為不動產之拍賣，通說係解釋為買賣
    之一種，即債務人為出賣人，拍定人為買受人，而以拍賣機
    關代替債務人立於出賣人之地位（最高法院80年台抗字第14
    3號判例參照），本件系爭清償債務執行事件之債務人並未
    對上開土地拍定處分之部分聲明異議，而上開土地拍賣機關
    即原法院民事執行處亦顯非民法第74條第1項所規定「法律
    行為，係乘他人之急迫、輕率或無經驗，使其為財產上之給
    付或為給付之約定」之他人，則原裁定以上開土地拍定處分
    部分之行為違反民法第74條第1項有失公平為由，裁定廢棄
    原法院民事執行處所為駁回相對人異議之聲明，即有不當，
    抗告意旨指摘原裁定上開土地拍定處分之部分不當，求予廢
    棄，非無理由，爰由本院將原裁定上開土地拍定處分之部分
    廢棄，並諭知如主文第二項所示。
五、關於本件抗告人庚○○、乙○○部分：
（一）按當事人於訴訟繫屬中死亡者，訴訟程序在有繼承人、遺
      產管理人或其他依法令應續行訴訟之人承受訴訟以前當然
      停止，依法應由法定續行訴訟之人承受訴訟，此觀民事訴
      訟法第168條、第175條之規定自明。由此可知，承受訴訟
      ，必其當事人於訴訟繫屬中死亡，始有其適用，如其在訴
      訟繫屬以前已經死亡者，因其當事人能力即行喪失，已無
      為當事人之資格，縱列其為當事人，亦無訴訟繫屬可言，
      從而亦不生由其繼承人承受訴訟之問題（最高法院82年度
      台抗字第154號裁判參照）。
（二）經查，本件原裁定之相對人即拍定人蔡尚督於原審裁定前
      之98年7月1日即已死亡，抗告人庚○○、乙○○二人為其
      法定繼承人，此有相對人於原審所提出之戶籍謄本與繼承
      系統表可稽（參原審卷第29、30頁）；惟原審於蔡尚督死
      亡後，抗告人庚○○、乙○○二人尚未聲明承受訴訟前，
      卻仍於98年8月31日對已死亡之蔡尚督為裁定，揆諸前開
      說明，因其當事人能力即行喪失，已無為當事人之資格，
      縱列其為當事人，亦無訴訟繫屬可言，亦即原審對蔡尚督
      部分所為之裁定，不生效力，雖原審嗣又於98年10月12日
      將原裁定另對庚○○、乙○○二人為送達，此有送達證書
      附卷為憑（參原審卷第31、32頁）；惟原審對蔡尚督部分
      所為之裁定，既不生效力，且亦不生由其繼承人承受訴訟
      之問題，而庚○○、乙○○二人又非系爭事件原裁定之當
      事人，依法自不得對原審就蔡尚督部分所為之裁定部分提
      出抗告，其抗告意旨指摘原裁定上開部分不當，聲明廢棄
      ，為不合法，應予駁回。
六、據上論結，本件抗告為一部有理由，一部為不合法，依強制
    執行法第30條之1、民事訴訟法第495條之1第1項、第444條
    第1項、第492條、第95條、第78條、第79條，裁定如主文。
中    華    民    國    98    年    11    月    5     日
                民事第七庭    審判長法  官  童有德
                                    法  官  曾謀貴
                                    法  官  陳繼先
以上正本係照原本作成。
本件相對人得再為抗告。
本件抗告人庚○○、乙○○不得再為抗告，但如有不服，得向本
院提出異議。
再為抗告應以適用法規顯有錯誤為理由。
如提起再抗告者應於裁定送達後10日內向本院提出抗告理由狀（
須按照他造人數附具繕本）並繳納抗告裁判費新臺幣1,000元，
同時委任律師或具有律師資格之關係人為代理人。
                                    書記官  柯孟伶
中    華    民    國    98    年    11    月    5     日
                                                      Ｖ


司法院資訊處製作；財團法人民間司法改革基金會備份。
